高雄高等行政法院判決
　　　　　　　　　　　　　　　九十四年度訴字第二四六號
　　　　　　　　　　　　　　　.
原　　　告　甲○○
訴訟代理人　乙○○
被　　　告　臺南市稅捐稽徵處
代　表　人　丙○○　處長
訴訟代理人　戊○○
　　　　　　丁○○
上列當事人間因土地增值稅事件，原告不服臺南市政府中華民國
九十四年一月十四日南市法濟字第０九四０九五００五二０號訴
願決定，提起行政訴訟。本院判決如下：
　　主  文
原告之訴駁回。
訴訟費用由原告負擔。
    事  實
甲、事實概要：
緣坐落台南市○○區○○段八一九之一、八一九之二、五八四之
一、五八四之二、六八六、七００之一、三０一之一、三０一之
二、四二四、四四二之一、七四之一、一六九之一、一六九之二
、同區○○段一一七地號等十四筆土地，及北區○○段二四、一
七地號、北華段五０一、四六五地號等四筆土地，以上合計十八
筆土地（下稱系爭土地），原為吳英欽所有，其於民國（下同）
八十一年一月二十四日死亡，其繼承人（配偶、弟、姊、妹）未
申報遺產稅，並辦理繼承登記；嗣上開繼承人之一即原告之父吳
英銘，於九十年七月二十五日死亡，吳英欽繼承人（即配偶吳呂
阿孌、弟吳英裕、吳忠信、吳忠勳、姊魏吳桂英、妹曾吳貴枝）
及吳英銘繼承人（即原告、吳佳穗）乃於九十二年八月二十一日
共同協議「按各繼承人之應繼承持分分割」遺產，並決定由原告
繼承取得系爭土地所有權，並於九十二年十二月三日辦妥分割繼
承登記。嗣原告於九十三年四月二十二日將系爭土地訂約出售予
訴外人陳幸，並於次日檢具相關資料向被告申報土地現值，經被
告核定應納土地增值稅額為新臺幣（下同）二一六、五四八元。
原告不服，申請復查結果，未獲變更，提起訴願，經遭決定駁回
，遂提起本件行政訴訟。
乙、兩造之聲明：
一、原告聲明求為判決：
（一）訴願決定及原處分均撤銷。
（二）訴訟費用由被告負擔。
二、被告聲明求為判決：
（一）原告之訴駁回。
（二）訴訟費用由原告負擔。
丙、兩造主張之理由：
一、原告起訴意旨略謂：
（一）土地稅法第二十八條規定：「已規定地價之土地，於土地
      所有權移轉時，應按其土地漲價總數額徵收土地增值稅。
      但因繼承而移轉之土地，各級政府出售或依法贈與之公有
      土地，及受贈之私有土地，免徵土地增值稅。」本案系爭
      土地為原告歷經二次繼承取得，也已二次分別依法就系爭
      土地之應有部分申報遺產稅核定完成，不應一案重複課稅
      。平均地權條例第三十六條規定︰「土地增值稅之徵收應
      按其土地漲價總數額計算，於土地所有權移轉或設定典權
      時行之。（但因繼承而移轉者，不徵土地增值稅）。」平
      均地權條例第四十七條之二第三款規定︰「依三十六條規
      定免徵土地增值稅之繼承土地，以繼承開始時當期之公告
      土地現值為準」。
（二）按財政部九十年九月十四日台財稅字第０九００四五五六
      九二號函釋：「檢送內政部關於繼承人與再轉繼承人協議
      分割‧‧‧繼承人係歷經二次以上繼承原因而取得者，則
      先按各次繼承之應繼分，計算其各次繼承取得比例，再就
      各次繼承開始時之公告土地現值認定之。」來解釋，有所
      不當；其理由：
    (1)因本案所爭議為土地增值稅，其最高主管機關為財政部，
      本函釋財政部係九十年九月十四日才函釋始發佈實施，應
      於九十年九月十四日以後發生繼承之案件方得適用。
    (2)本案歷經二次分別不同被繼承人（吳英欽八十一年一月二
      十四日死亡繼承及吳英銘九十年年七月二十五日死亡繼承
      發生）分割繼承而取得者，既為分別不同被繼承人分割繼
      承完成而取得者，應依最後一次九十年七月二十五日繼承
      當時之公告現值認定之。
    (3)系爭土地為供公眾通行之私設道路，並無實質價值及自然
      增值部分。故無憲法第一百四十三條第三項規定由國家徵
      收土地增值稅。
    (4)依以上理由說明，足以證明被告核定原告本案系爭土地應
      納土地增值稅額為二一六、五四八元有所不當。
（三）依據土地稅法第二十八條，平均地權條例第三十六條，平
      均地權條例第四十七條之二第三款均有明文規定：「因繼
      承而移轉者，不徵土地增值稅」，而被告也予答辯書狀承
      認同意「於因繼承取得之土地再行移轉者，前次移轉係指
      繼承開始時該土地之公告現值」。被告以內政部九十年七
      月二十日台（九十）內地字第九０六九四三八號函，來取
      代土地稅法第二十八條，平均地權條例第三十六條、第四
      十七條之二第三款，是無理由。
（四）被告答辯主張「經內政部九十年三月二十七日台（九十）
      內地字第九００五三六七號函，函詢各直轄市、縣（市）
      政府實務作法，精彙整各地政事務所作法確未一致。財政
      部才於九十年九月十四日台財稅字第０九００四五五六九
      二號發函釋後發布實施。」由此，其確實發布實施規定時
      間點為九十年九月十四日，本件兩次繼承發生原因日分為
      八十一年一月二十四日及九十年七月二十五日，兩次均為
      其確實發布實施規定時間點為九十年九月十四日日以前，
      為被告所不爭的函釋發布實施日後才始執行。原告及吳佳
      穗就依民法一千一百四十八條前段規定：「繼承人自繼承
      開始時，承受被繼承人之一切權利義務」，承受其父財產
      上一切權利義務，包括繼承其父原繼承被繼承人吳英欽其
      所有系爭土地，雖未辦畢繼承登記，只是無法處分外，並
      無影響權利義務，也無影響繼承發生原因日，這點被告也
      認同。故被告據以核定系爭土地之土地增值稅額為二一六
      、五四八元與土地稅法第二十八條，平均地權條例第三十
      六條，平均地權條例第四十七條之二第三款之規定有違。
（五）但以上函釋規定均只是內政部函釋，並非立法通過之土地
      稅法及平均地權條例之修正，依法，稅法及條例優於函釋
      ，如稅法及條例無訂定才以函釋執行之。政府機構與百姓
      應有「信賴保護原則」，但被告且以函釋來「朝令夕改」
      取代土地稅法、平均地權條例及憲法，本件被告採用函釋
      捨稅法及條例，是為無理由。被告以憲法第一百四十三條
      第三項規定「土地價值非因施以勞力資本而增加‧‧‧。
      」認定系爭土地有自然增值部分，應由國家徵收土地增值
      稅，以實現公平正義。這正是原告不平之處，因系爭土地
      作為供公眾通行之私設道路已經數十年，也數十年來無課
      徵地價稅，被告應有所知。然被告經核算其有自然增值部
      分，認定應以九十三年之公告現值徵收土地增值稅；則原
      告可將系爭土地依九十三年之公告現值打八折給予被告價
      購，如被告不予價購，就不應該課徵土地增值稅，否則就
      是欺壓老百姓。緣以財政部八十七年九月十七日台財稅字
      第八七０六六三０四八號函釋「將納入遺產總額之夫妻贈
      與財產，可將贈與財產之前次移轉現值釐正為繼承時之公
      告土地現值」為例。本件歷經二次（八十一年一月二十四
      日及九十年七月二十五日）分別不同被繼承人，也依法補
      申報遺產稅，是以九十年七月二十五日繼承原因日之公告
      土地現值作為繼承人前次移轉現值才正確，否則就重複課
      稅，是為不公平。被告主張「財政部八十七年九月十七日
      台財稅字第八七０六六三０四八號函釋」為係針對配偶間
      贈與後發生繼承再移轉，其情形與本案不同；原告對被告
      就此主張不能接受，因稅法為公平課稅之原則，又近年來
      財政部均主張「以實質課稅為原則」，故本案與前項配偶
      間贈與後發生繼承之函釋應「依比例原則」課稅，否則與
      本案有所背道而馳行為，實不為原告所心服。原告提出一
      件再再再轉繼承之範例：由原登記簿登記為黃竹頭，繼承
      順序為黃冊、黃金福，而黃金福於八十七年九月十七日死
      亡，最後由黃金福配偶黃賴浮絨與子女分割繼承，其所有
      權人黃賴浮絨前次移轉為八十七年九月之公告現值，非黃
      竹頭死亡繼承日之公告現值。
（六）綜上所述，足以證明被告核定原告本案系爭土地應納土地
      增值稅額為二一六、五四八元有所不當，爰請鈞院判決如
      原告訴之聲明。
二、被告答辯意旨略謂：
（一）按「已規定地價之土地，於土地所有權移轉時，應按其土
      地漲價總數額徵收土地增值稅。」、「土地漲價總數額之
      計算，應自該土地所有權移轉或設定典權時，經核定之申
      報移轉現值中減除左列各項後之餘額，為漲價總數額：一
      、規定地價後，未經過移轉之土地，其原規定地價。規定
      地價後，曾經移轉之土地，其前次移轉現值。二、‧‧‧
      。前項第一款所稱之原規定地價，依平均地權條例之規定
      ；所稱前次移轉時核計土地增值稅之現值，於因繼承取得
      之土地再行移轉者，係指繼承開始時該土地之公告現值。
      」為土地稅法第二十八條前段、第三十一條第一項、第二
      項所明定。
（二）次按「檢送內政部關於繼承人與再轉繼承人協議分割，因
      申報被再轉繼承人遺產稅以被再轉繼承人之應繼分為依據
      ，與分割協議繼承取得權利範圍不同，取得土地再移轉時
      前次移轉日期及現值之認定問題案之釋函一份。附件：內
      政部九十年七月二十日台（九十）內地字第九０六九四三
      八號函。主旨：關於繼承人與再轉繼承人協議分割，因申
      報被再轉繼承人遺產稅以被再轉繼承人之應繼分為依據，
      與分割協議繼承取得權利範圍不同，取得土地再移轉時前
      次移轉日期及現值之認定問題。說明二：本案前經本部九
      十年三月二十七日台（九十）內地字第九００五三六七號
      函函詢各直轄市、縣（市）政府實務作法，經彙整各地政
      事務所作法確未一致。惟依本部八十七年四月十五日台（
      八七）內地字第八七七一二九號函說明二(二)：『繼承人係
      經歷二次以上繼承原因而登記取得者，則先按各次繼承之
      應繼分，計算其各次繼承取得比例，再就各次繼承開始時
      之公告土地現值認定之。‧‧‧』已有明示。本案所述情
      形即為繼承人經歷二次以上繼承原因而登記取得所有權，
      故再移轉時前次移轉日期及現值之認定請依前揭說明辦理
      。」財政部九十年九月十四日台財稅字第０九００四五五
      六九二號函釋有案。
（三）經查系爭土地原為吳英欽所有，吳英欽於八十一年一月二
      十四日死亡，其繼承人（配偶吳呂阿孌、弟吳英銘、吳英
      裕、吳忠信、吳忠勳、姐魏吳桂英、妹曾吳桂枝）未申報
      遺產稅並辦理繼承登記。未久，上開繼承人之一吳英銘即
      原告之父於九十年七月二十五日死亡，原告與其妹吳佳穗
      依民法第一千一百四十八條前段：「繼承人自繼承開始時
      ，除本法令有規定外，承受被繼承人財產上之一切權利義
      務。」之規定，承受其父財產上之一切權利義務，包括繼
      承其父親原應繼承被繼承人吳英欽其所有系爭土地之應繼
      分。嗣後，吳英欽之繼承人（吳呂阿孌、吳英裕、吳忠信
      、吳忠勳、魏吳桂英、曾吳桂枝）及吳英銘之繼承人（原
      告、吳佳穗）乃於九十二年八月二十一日共同協議「按各
      繼承人之應繼承持分分割」遺產，並決定由原告取得系爭
      土地所有權。又本案原告係於九十三年四月二十二日訂約
      出售系爭土地與第三人陳幸，並於次日檢具相關資料，向
      被告申報土地現值在案；惟因系爭土地為原告經歷二次繼
      承原因而登記取得，原處分遂依前揭土地稅法及財政部函
      釋規定，依系爭土地登記簿謄本上所載各次繼承開始（八
      十一年一月，九十年七月）時之公告土地現值為原地價，
      計算漲價總數額，核定其應納土地增值稅額為二一六、五
      四八元，自無違誤不當。
（四）再查，我國現行土地增值稅，乃是在土地出售或以其他方
      式移轉時，對其增值所課徵之一種租稅，是土地稅法第二
      十八條前段規定：「已規定地價之土地，於土地所有權移
      轉時，應按其土地漲價總數額徵收土地增值稅。」而土地
      漲價總數額之計算，於繼承之土地，係以被繼承人死亡時
      該土地之公告土地現值為前次移轉現值。本案系爭土地係
      經歷八十一年一月二十四日吳英欽死亡及九十年七月二十
      五日吳英銘死亡等二次繼承原因而登記為原告所有，依前
      揭財政部函釋規定，本案之前次移轉現值，應就各次繼承
      開始時（八十一年一月，九十年七月）之公告土地現值認
      定之，該認定與原告所主張平均地權條例第三十六條「土
      地增值稅之徵收，應依照土地漲價總數額計算，於土地所
      有權移轉或設定典權時行之。但因繼承而移轉者，不徵土
      地增值稅。」及第四十七條之二第三款「依第三十六條規
      定免徵土地增值稅之繼承土地，以繼承開始時當期之公告
      土地現值為準。」之規定無違。又地政機關係地價之主管
      機關，關於前次移轉現值之核定，係該地政機關本於其職
      權所核定並登載於土地登記簿謄本上，被告自應予尊重，
      是被告依土地登記簿謄本上所載權利範圍、移轉現值及日
      期，據以核定系爭土地之土地增值稅稅額為二一六、五四
      八元，於法有據，亦未重複課稅，原告主張應依最後一次
      九十年七月二十五日繼承當時之公告現值計算前次移轉現
      值，核無足採。
（五）本案係再轉繼承案件，而所謂之再轉繼承，簡言之即繼承
      人之繼承人間接繼承被繼承人之遺產（參照陳棋炎等三人
      所著「民法繼承新論」）。系爭土地原為第三人（被繼承
      人）吳英欽所有，其於八十一年一月二十四日死亡時，其
      繼承人並未依規定申報遺產稅，辦理繼承登記。嗣後原告
      （再轉繼承人）之父吳英銘（被再轉繼承人）於九十年七
      月二十五日死亡，原告依民法第一千一百四十八條前段：
      「繼承人自繼承開始時，除本法另有規定外，承受被繼承
      人財產上之一切權利義務。」之規定，承受其父財產上之
      一切權利義務，包括繼承其父親原應繼承被繼承人其所有
      系爭土地之應繼分，且已於九十二年八月二十五日申報以
      被再轉繼承人之應繼分為依據之遺產稅。此外，被繼承人
      之繼承人等復於九十二年八月二十一日書立遺產分割協議
      書，協議由原告取得系爭土地之全部所有權，並於九十二
      年十二月三日於臺南地政事務所辦妥分割繼承登記，因本
      案系爭土地經歷八十一年一月二十四日吳英欽死亡、九十
      年七月二十五日吳英銘死亡等二次繼承原因而登記為原告
      所有，是地政機關依內政部八十七年四月十五日台（八七
      ）內地字第八七七七一二九號函「繼承人係經歷二次以上
      繼承原因而登記取得者，則先按各次繼承之應繼分，計算
      其各次繼承取得比例，再就各次繼承開始時之公告土地現
      值認定之。」之意旨，核定系爭土地八十一年一月、九十
      年七月前後二次之前次移轉現值，並登載於土地登記簿謄
      本內，自於法有據；而被告據以計算漲價總數額，核定其
      應納土地增值稅額為二一六、五四八元，亦無違誤不當。
（六）按「遺產及贈與財產價值之計算，以被繼承人或贈與人贈
      與時之時價為準；‧‧‧。」、「被繼承人死亡前二年內
      贈與下列個人之財產，應於被繼承人死亡時，視為被繼承
      人之遺產，併入其遺產總額，依本法規定徵稅：一、被繼
      承人之配偶。‧‧‧。」遺產及贈與稅法第十條第一項前
      段及第十五條第一項第一款定有明文。是被繼承人死亡前
      二年內贈與配偶之財產，須依遺產及贈與稅法第十五條規
      定併入贈與人之遺產總額課徵遺產稅，而其遺產價值之計
      算係以被繼承人（配偶）死亡時之時價為準。財政部八十
      七年九月十七日台財稅字第八七０六六三０四八號函釋：
      「配偶相互贈與之土地，經核准依土地稅法第二十八條之
      二規定不課徵土地增值稅，嗣該土地依遺產及贈與稅法第
      十五條規定併入贈與人之遺產總額課徵遺產稅，受贈人於
      繼承原因發生日後再次移轉核課土地增值稅時，其前次移
      轉現值應以繼承時之公告土地現值為準。」即係針對配偶
      間贈與後發生繼承事實再移轉時之前次移轉現值如何認定
      所為之函釋，其情形與本案屬再轉繼承案件完全不同，原
      告此部分之主張顯係對法令之誤解，核無足採。
（七）末查前揭財政部函釋雖於九十年九月十四日始發布實施，
      然此項行政釋示係行政機關為闡明法規之原意所示，應自
      法規生效之日起即有其適用，是原告認本函釋僅對於九十
      年九月十四日以後之繼承案件才適用之主張，容有誤解。
      又憲法第一百四十三條第三項規定：「土地價值非因施以
      勞力資本而增加者，應由國家徵收土地增值稅，歸人民共
      享之。」，是凡土地因自然增值部分，應由國家徵收土地
      增值稅，以實現公平正義。系爭土地雖為供公眾通行之私
      設道路，然經核算其既有自然增值部分，自應徵收土地增
      值稅，原告主張系爭土地無自然增值部分，實無足採。
（八）原告於九十四年七月十二日行政訴訟準備書狀及九十四年
      七月十四日行政訴訟陳報狀所提之範例中，案外人黃賴浮
      絨與其子女黃國昌等五人於八十七年九月即因繼承而取得
      臺南市○○區○○段七八二（八十九年十二月分割增加地
      號七八二之一、七八二之二）、七八三地號土地所有權，
      嗣後黃賴浮絨藉分割繼承而取得前揭土地所有權，依前揭
      土地之土地登記簿謄本所載，其前次移轉現值為八十七年
      九月繼承開始時（被繼承人黃金福於八十七年九月十七日
      死亡）之公告土地現值，被告據以計算系爭土地漲價總數
      額，核定其應納土地增值稅額為０元，並無不合。而本案
      系爭土地原為吳英欽所有，其於八十一年一月二十四日死
      亡，其繼承人配偶吳呂阿孌、弟吳英銘、吳英裕、吳忠信
      、吳忠勳、姐魏吳桂英、妹曾吳桂枝等七人於八十一年一
      月即因繼承而取得系爭土地所有權（各七分之一），未久
      ，上開繼承人之一吳英銘即原告之父於九十年七月二十五
      日死亡，原告及其妹吳佳穗則因繼承而取得其父親原應繼
      承吳英欽其所有系爭土地之應繼分（七分之一），原告嗣
      後雖因分割繼承而取得系爭土地所有權，惟地政機關係以
      八十一年一月、九十年七月繼承開始時之公告土地現值為
      系爭土地之前次移轉現值（應有部分之七分之六移轉年月
      為八十一年一月，應有部分之七分之一移轉年月為九十年
      七月），並登載於土地登記簿謄本內，是被告據以計算系
      爭土地漲價總數額，核定其應納土地增值稅額為二一六、
      五四八元，並無違誤不當。範例中臺南市○○區○○段七
      八二之一、七八二之二地號之買受人為第三人陳幸，與本
      案之買受人相同，買受期間皆為九十三年上半年，是原告
      訴訟代理人於言詞辯論時主張：「第三人陳幸係為幫原告
      解決家族紛爭，才買受其所謂實際價值較成交價格低且現
      供公眾通行之系爭土地。」，顯非為真，系爭土地自然增
      值之部分，自應課徵土地增值稅。原告所提範例與本案情
      形顯不相同，原告之請求為無理由。綜上所述，原告之請
      求為無理由，請判決駁回之。
   理  由
一、按「已規定地價之土地，於土地所有權移轉時，應按其土地
    漲價總數額徵收土地增值稅。但因繼承而移轉之土地，各級
    政府出售或依法贈與之公有土地，及受贈之私有土地，免徵
    土地增值稅。」、「土地漲價總數額之計算，應自該土地所
    有權移轉或設定典權時，經核定之申報移轉現值中減除左列
    各項後之餘額，為漲價總數額：一、規定地價後，未經過移
    轉之土地，其原規定地價。規定地價後，曾經移轉之土地，
    其前次移轉現值。」、「前項第一款所稱之原規定地價，依
    平均地權條例之規定：所稱前次移轉時核計土地增值稅之現
    值，於因繼承取得之土地再行移轉者，係指繼承開始時該土
    地之公告現值。」、「本法第三十一條所稱土地漲價總數額
    ，在因繼承取得之土地，於所有權移轉或設定典權時，以其
    申報移轉現值超過被繼承人死亡時公告土地現值之數額為準
    。‧‧‧。」分別為土地稅法第二十八條、第三十一條第一
    項第一款、第二項及同法施行細則第四十八條所明定。次按
   「檢送內政部關於繼承人與再轉繼承人協議分割，因申報被
    再轉繼承人遺產稅以被再轉繼承人之應繼分為依據，與分割
    協議繼承取得權利範圍不同，取得土地再移轉時前次移轉日
    期及現值之認定問題案之釋函一份。附件：內政部九十年七
    月二十日台（九十）內地字第九０六九四三八號函。主旨：
    關於繼承人與再轉繼承人協議分割，因申報被再轉繼承人遺
    產稅以被再轉繼承人之應繼分為依據，與分割協議繼承取得
    權利範圍不同，取得土地再移轉時前次移轉日期及現值之認
    定問題。說明二：本案前經本部九十年三月二十七日台（九
    十）內地字第九００五三六七號函函詢各直轄市、縣（市）
    政府實務作法，經彙整各地政事務所作法確未一致。惟依本
    部八十七年四月十五日台（八七）內地字第八七七一二九號
    函說明二(二)：『繼承人係經歷二次以上繼承原因而登記取得
    者，則先按各次繼承之應繼分，計算其各次繼承取得比例，
    再就各次繼承開始時之公告土地現值認定之。‧‧‧』已有
    明示。本案所述情形即為繼承人經歷二次以上繼承原因而登
    記取得所有權，故再移轉時前次移轉日期及現值之認定請依
    前揭說明辦理。」亦經財政部九十年九月十四日台財稅字第
    ０九００四五五六九二號函釋明確。又「主旨：有關貴處函
    報繼承土地，再行移轉者，其前次移轉時申報之現值採計疑
    義案，‧‧‧。說明：‧‧‧。二、案經本部邀集財政部、
    臺灣省政府（地政處、財政廳）、台北市政府（地政處、財
    政局）、及高雄市政府（地政處、財政廳）會商獲致結論以
    ：『平均地權條例第三十八條第二項後段規定：「所稱前次
    移轉時申報之現值，於因繼承取得之土地再行移轉者，係指
    繼承開始時該土地之公告土地現值。」故有關因繼承而辦理
    公同共有、分別共有或遺產分割登記取得之土地，再行移轉
    者，其『前次移轉時申報之現值』應以下列方式採計：(一)繼
    承人係一次繼承原因而登記取得者，以該次繼承開始時之公
    告土地現值為準。(二)繼承人係歷經二次以上繼承原因而登記
    取得者，則先按各次繼承之應繼分，計算其各次繼承取得比
    例，再就各次繼承開始時之公告土地現值認定之。‧‧‧。
    」亦為內政部八十七年四月十四日（八七）台內地字第八七
    七七一二九號函釋在案。經按，財政部及內政部前揭函釋，
    係對繼承人經二次以上繼承原因而登記取得土地者，於土地
    再行移轉核計其土地增值稅時，有關其前次移轉日期及現值
    認定之問題所為之釋示，其內容經核與土地法第三十一條第
    二項、平均地權條例第三十八條第二項規定之意旨無違，本
    院自得適用，合先敘明。(按土地稅法與平均地權條例有關
    土地稅，概齊一規定，依平均地權條例施行細則第二條規定
    土地增值稅之徵收，在縣市政府為縣市稅捐稽徵處，實務上
    稅捐稽徵機關均以土地稅法為執行依據，故適用上，僅辦理
    規定地價事項依平均地權條例為之，至於土地增值稅之稽徵
    則依土地稅法辦理，參照陳銘福著土地稅法第十九頁，莊仲
    甫著土地稅法規精要第三十一至三十二頁。又內政部九十年
    七月二十日台（九十）內地字第九０六九四三八號函雖因內
    政部為貫徹簡化地政法令之宗旨，經內政部以九十三年四月
    一日台內地字第０九三００六九三五六號函公告停止適用，
    惟該函釋針對前揭繼承人經二次以上繼承於土地再行移轉核
    計其土地增值稅有關其前次移轉日期及現值認定問題所依據
    之內政部八十七年四月十四日（八七）台內地字第八七七七
    一二九號函，目前仍有效力，是該函與財政部前揭九十年九
    月十四日台財稅字第０九００四五五六九二號函，目前均仍
    得適用。）
二、經查，本件系爭土地，原為吳英欽所有，其於八十一年一月
    二十四日死亡，其繼承人（配偶、弟、姊、妹）未申報遺產
    稅，並辦理繼承登記；嗣上開繼承人之一即原告之父吳英銘
    ，於九十年七月二十五日死亡，吳英欽繼承人（即配偶吳呂
    阿孌、弟吳英裕、吳忠信、吳忠勳、姊魏吳桂英、妹曾吳貴
    枝）及吳英銘繼承人（即原告、吳佳穗）乃於九十二年八月
    二十一日共同協議「按各繼承人之應繼承持分分割」遺產，
    並決定由原告繼承取得系爭土地所有權，並於九十二年十二
    月三日辦妥分割繼承登記。嗣原告於九十三年四月二十二日
    將系爭十八筆土地訂約出售予訴外人陳幸，並於次日檢具相
    關資料向被告申報土地現值，經被告核定應納土地增值稅額
    為二一六、五四八元等情，為兩造所不爭執，並有系爭土地
    之土地現值（土地增值稅）申報書及土地增值稅繳款書等影
    本附於原處分卷可稽，堪以信實。
三、原告雖訴稱：財政部九十年九月十四日台財稅字第０九００
    四五五六九二號函釋，適用於本案亦有不當，其應於九十年
    九月十四日以後發生繼承之案件方得適用；況依財政部八十
    七年九月十七日台財稅字第八七０六六三０四八號函釋意旨
    ，本案歷經二次分別不同被繼承人（吳英欽八十一年一月二
    十四日死亡繼承及吳英銘九十年七月二十五日死亡繼承發生
    ）分割繼承而取得者，既為分別不同被繼承人分割繼承完成
    而取得者，應依最後一次九十年七月二十五日繼承當時之公
    告現值認定之；且本案之十八筆土地為供公眾通行之私設道
    路，並無實質價值及自然增值部分，故無憲法第一百四十三
    條第三項規定由國家徵收土地增值稅。又土地稅法第二十八
    條及平均地權條例第三十六條、第四十七條之二第二款均規
    定，因繼承而移轉者，不課徵土地增值稅，被告所為之處分
    ，與上開法條之規定有違云云，資為爭議。
四、惟查，土地增值稅之徵收，目的在求漲價歸公，此可就平均
    地權條例將土地增值稅徵收規定，列於第五章漲價歸公章內
    ，以及土地稅法第二十八條明定，已規定地價之土地，於土
    地所有權移轉時，應按其土地漲價總數額徵收土地增值稅，
    足以印證。又行政主管機關就行政法規所為之釋示，係闡明
    法規之原意，固應自法規生效之日起有其適用。惟在後之釋
    示如與在前之釋示不一致時，在前之釋示並非當然錯誤，於
    後釋示發布前，依前釋示所為之行政處分已確定者，除前釋
    示確有違法之情形外，為維持法律秩序之安定，應不受後釋
    示之影響，此經司法院釋字第二八七號解釋明確在案。是財
    政部九十年九月十四日台財稅字第０九００四五五六九二號
    函釋係在闡明土地稅法第三十一條第二項、平均地權條例第
    三十八條第二項之涵意，應自該法規生效之日起有其適用，
    故而，原告指稱該函釋應於九十年九月十四日以後發生繼承
    之案件方得適用云云，容屬有誤，尚無足採。至財政部八十
    七年九月十七日台財稅字第八七０六六三０四八號函釋：「
    配偶相互贈與之土地，經核准依土地稅法第二十八條之二規
    定不課徵土地增值稅，嗣該土地依遺產及贈與稅法第十五條
    規定併入贈與人之遺產總額課徵遺產稅，受贈人於繼承原因
    發生日後再次移轉核課土地增值稅時，其前次移轉現值應以
    繼承時之公告土地現值為準。」係針對配偶間贈與後發生繼
    承事實再移轉時之前次移轉現值如何認定所為之函釋，其情
　　形與本案屬再轉繼承案件迥不相同，尚無法比附援引適用。
    另原告所提案外人黃賴浮絨與其子女黃國昌等五人於八十七
    年九月即因繼承而取得臺南市○○區○○段七八二（八十九
    年十二月分割增加地號七八二之一、七八二之二）、七八三
    地號土地所有權之案例，與本案情形亦顯不相同，仍無援用
    之餘地。再者，凡土地因自然增值部分，應由國家徵收土地
    增值稅，以實現公平正義，法律並不因該土地是否為供公眾
    通行之私設道路，而異其規定。從而系爭土地雖係供公眾通
    行之私設道路，然經核算其既有自然增值部分，被告依法自
    仍應徵收土地增值稅。是原告指稱依財政部八十七年九月十
    七日台財稅字第八七０六六三０四八號函釋意旨，本案歷經
    二次分別不同被繼承人分割繼承而取得，應依最後一次九十
    年七月二十五日繼承當時之公告現值認定之，且本案系爭土
    地為供公眾通行之私設道路，並無實質價值及自然增值部分
    ，故無憲法第一百四十三條第三項規定由國家徵收土地增值
    稅云云，難謂有據，殊無足採。從而，本件系爭土地既歷經
    八十一年一月二十四日吳英欽死亡及九十年七月二十五日吳
    英銘死亡等二次繼承原因事實而登記為原告所有，則地政機
    關依內政部八十七年四月十五日（八七）台內地字第八七七
    七一二九號函釋之意旨，核定系爭土地八十一年一月、九十
    年七月前後二次之前次移轉現值，並登載於土地登記簿謄本
    ，自屬於法有據；而被告依財政部前揭九十年九月十四日台
    財稅字第０九００四五五六九二號函釋據以計算漲價總數額
    ，核定原告應納土地增值稅額為二一六、五四八元，揆諸前
    述說明，並無不合，此與原告所主張土地稅法第二十八條、
    平均地權條例第三十六條、第四十七條之二第三款等規定均
    屬無涉，是原告主張被告所為處分與前揭土地稅法第二十八
    條、平均地權條例第三十六條、第四十七條之二第三款等規
    定有違云云，亦非可採。
五、綜上所述，原告之主張均無可採，則被告核定原告應納土地
    增值稅額為二一六、五四八元，即無違誤，復查決定及訴願
    決定遞予維持，亦無不合。原告起訴意旨求為撤銷，為無理
    由，應予駁回。
據上論結，本件原告之訴為無理由，依行政訴訟法第一百九十五
條第一項後段、第九十八條第三項前段，判決如主文。
中　　華　　民　　國　九十四　年　  七　  月　二十六  日
                  第二庭審判長法　官　呂佳徵
                              法  官　蘇秋津
                              法  官　林勇奮
上為正本係照原本作成。
如不服本判決，應於判決送達後二十日內向本院提出上訴書狀，
其未表明上訴理由者，應於提起上訴後二十日內向本院提出上訴
理由書（須按對造人數附繕本）；如於本判決宣示或公告後送達
前提起上訴者，應於判決送達後二十日內補提上訴理由書（須附
繕本）。未表明上訴理由者，逕以裁定駁回。提起上訴應預繳送
達用雙掛號郵票七份（每份三十四元）。
中　　華　　民　　國　九十四　年　  七　  月　二十六  日
                              法院書記官　黃玉幸
